臺灣高等法院臺南分院民事判決
                                      108年度建上字第2號
上  訴  人  寶鑫開發股份有限公司

法定代理人  呂永寬  
訴訟代理人  何紫瀅律師
被上 訴 人  德庚營造有限公司

法定代理人  施文真  
訴訟代理人  黃文力律師
上列當事人間請求給付工程款事件，上訴人對於中華民國107年7
月30日臺灣嘉義地方法院第一審判決(106年度建字第27號)，提
起上訴，本院於109年11月12日言詞辯論終結，判決如下：
    主  文
上訴駁回。
第二審訴訟費用由上訴人負擔。
    事實及理由
一、被上訴人主張：
  ㈠因上訴人資金短缺，而被上訴人雖為上訴人所發包「樂億皇
    家大飯店新建工程」（下稱新建工程）主體工程之承攬廠商
    ，惟就主體工程以外之其餘雜項工程（諸如廚房、停車場、
    地坪、宴會廳、大門造型雨庇、地下室等雜項工程，下稱系
    爭工程），因與被上訴人有利害關係而先墊付上訴人應付廠
    商之款項，合計新台幣(下同)3,352,799元（下稱系爭工程
    款）；後上訴人曾應允如數給付，並已於民國（下同）104
    年9月製作相關轉帳傳票；嗣其法定代理人施文真於104年10
    月間辭去董事、董事長職務，繼任之代理董事長龔永盛（暨
    總經理陳威男）亦表示願給付被上訴人前揭所墊付之系爭工
    程款，然迄未給付。而依社會通念，就系爭工程性質，按交
    易習慣可認被上訴人非受報酬，即不為其工作者，上訴人於
    被上訴人完成系爭工作時亦不曾為反對之表示，則被上訴人
    自得依前揭約定暨民法第491條第1項規定之法律關係，請求
    上訴人如數給付系爭工程款，及自起訴狀繕本送達之翌日起
    至清償日止，按年息百分之5計算之法定遲延利息。又被上
    訴人曾向上訴人請款，經上訴人開臨時董事會，討論解決系
    爭工程款事宜，達成由施文真借予上訴人1,000萬元後，上
    訴人即同意給付系爭工程款之協議（下稱前揭協議）。又被
    上訴人已為上訴人履行債務而支付系爭工程款，併依民法第
    106條但書、第115條規定，請求上訴人給付系爭工程款本息
    。
  ㈡退步言，被上訴人既已代償債務，符合上訴人明示或可得推
    知之意思為施作，若認兩造就系爭工程未訂契約，被上訴人
    即依民法第176條適法之無因管理規定，請求給付系爭工程
    款本息；又上訴人既因被上訴人之承攬施作並代墊工程款而
    受有利益，致被上訴人受有損害，被上訴人自得另依民法第
    179條不當得利之規定，請求上訴人如數給付系爭工程款本
    息。至上訴人於本院主張抵銷已支付供應磁磚廠商施工款項
    317,300元等情，尚非有據；且該施工款項已經被上訴人先
    行以其他工程款及稅金等主張抵銷完畢而不存在等語。
  ㈢原審為被上訴人勝訴之判決，尚無不合，故對上訴人之上訴
    ，答辯聲明：上訴駁回（被上訴人就其於原審主張民法第31
    2條規定部分已不再主張）。
二、上訴人抗辯以：
  ㈠自102年4月17日其公司設立登記日起至104年12月31日(因改
    選董事監察人、董事長)變更登記前1日之期間，施文真原為
    董事長，於102年9月間發包新建工程，並由被上訴人承攬；
    其否認有同意給付被上訴人系爭工程款，且被上訴人並未舉
    證證明系爭工程款有經兩造合意。
　㈡被上訴人縱另依民法第176條、第179條之規定請求，但上訴
    人並未負有給付系爭工程款之債務；雖被上訴人對廠商為清
    償，亦非為上訴人管理事務，與無因管理要件不相符合；又
    其未受有利益，自無不當得利可言。
　㈢被上訴人遲至106年9月28日始依不當得利、無因管理等規定
    而為請求，已罹於短期時效；又被上訴人縱於109年3月12日
    追加視為允與報酬之承攬契約報酬請求權，亦已罹於時效，
    均不得請求。
  ㈣依上，爰上訴聲明：1.原判決廢棄。2.被上訴人在第一審之
    訴駁回。
三、兩造不爭執之事實（本院卷二第81頁）：
  ㈠施文真自上訴人之公司設立登記日即102年4月17日起至104年
    10月間辭去董事、董事長之日止，為上訴人公司之董事長（
    嗣於105年1月間始辦理公司變更登記為龔永宏）。上訴人於
    102年9月間發包新建工程（至是否與本件無關，上訴人有意
    見），由施文真同時擔任董事長之被上訴人公司得標承攬新
    建工程。
  ㈡上訴人於106年10月5日收受本件起訴狀繕本（見原審卷一第4
    1頁）。 
四、兩造爭執之事項：
　　被上訴人依兩造前揭約定、無因管理、不當得利等法律關係
    ，請求上訴人給付3,352,799元及其法定遲延利息，有無理
    由？若有，則金額應為若干？
五、得心證之理由：
  ㈠按關於契約之定性即契約之性質在法律上應如何評價，屬於
    法律適用之範圍。法院依辯論主義之審理原則就當事人事實
    上之陳述，依調查證據之結果確定契約之內容後，應依職權
    判斷該契約在法律上之性質，不受當事人所陳述法律意見之
    拘束（最高法院99年台上字第1422號裁判參照）。而和解內
    容，倘以原來明確之法律關係為基礎而成立和解時，應屬認
    定性之和解，僅有認定效力，當事人間之債權及債務關係，
    仍依原來之法律關係定之（最高法院100年度台上字第975號
    判決參照）。又按稱承攬者，謂當事人約定，一方為他方完
    成一定之工作，他方俟工作完成，給付報酬之契約。如依情
    形，非受報酬即不為完成其工作者，視為允與報酬。未定報
    酬額者，按照價目表所定給付之；無價目表者，按照習慣給
    付；民法第490條第1項、第491條分別定有明文。復按承攬
    契約為有償契約，民法第491條係承攬契約有償性之補充規
    定，於兩造就應完成工作已有合意，但就報酬之有無未曾論
    及，而依社會通念，就該工作之性質，按照完成工作者之身
    分、職業、交易上習慣等情，可認非受報酬，即不為其工作
    者，視為允與報酬；若當事人曾有反對之表示，即無此規定
    之適用（最高法院102年度台上字第351號判決參照）。
  ㈡經查：
  1.被上訴人主張：依兩造不爭執事實㈠所示，上訴人於102年9
    月間發包新建工程，由被上訴人公司得標承攬，已如上述；
    而有關系爭工程之廚房、停車場、地坪工程、宴會廳、大門
    造型雨庇、地下室等工程，皆為新建工程後續施作收尾之工
    程（包括追加含增建工程達20項，雜項工程如廚房、圍牆、
    停車場、擋土牆、地下室、排水溝、電箱、泥作、水電工程
    、油漆、招牌燈等暨工資等多達21項），合計41項等情，有
    被上訴人提出之系爭工程款即上訴人公司於104年9月應付帳
    款明細表（見原審卷一第19至23頁）在卷可稽，且上訴人不
    爭執確有施作之情（見本院卷一第105頁）；再參以上訴人
    提出之系爭工程之相關估價單、統一發票、其公司會計蕭怡
    鈴出具之轉帳傳票等，均係施文真任職上訴人公司董事長時
    ，即自104年6月初起至同年9月29日止施作工程之單據以觀
    （見原審卷一第159-199頁），經核並無不合；同時被上訴
    人之施作自同年6月29日起至同年10月12日止陸續完工，有
    其分項辦理驗收暨付款之明細表及驗收單計39紙在卷可稽（
    見原審卷一第205-211、213-289頁）；依此，被上訴人既先
    依法承攬上訴人之新建工程，嗣因上訴人又陸續趕工收尾，
    追加相關之系爭工程，被上訴人自有其必要繼續施作完成；
    復未曾經上訴人為反對施工之意思表示，則兩造就系爭工程
    應有完成工作之合意，是依前揭說明暨兩造合意上開增建趕
    工收尾之情（交易上習慣）等情，堪認被上訴人非受報酬，
    即不為其工作，依法應視為上訴人允與被上訴人報酬。上訴
    人雖辯稱：因施文真辭去上訴人公司董事長後，始發現其擔
    任董事長時發包興建之新建工程有諸多違失（雖上訴人指有
    帳目不清或施工品質不良問題，除已提出刑事告訴外，並另
    件請求損害賠償中）云云，然非反對被上訴人就系爭工程繼
    續承攬施作之意思表示，尚不足以影響此部分之認定。
  2.又證人即上訴人公司之會計蕭怡鈴於原審具結證稱：卷附10
    4年9月之應付帳款日表、轉帳傳票均係其所製作，乃當時上
    訴人之董事長告知交代其製作前開轉帳傳票，依照上訴人公
    司流程，尚須經上訴人公司總經理、董事長核章後始可撥款
    給被上訴人；上訴人後來有召開董事會，由龔永盛代理董事
    長並主持會議，有答應要給付被上訴人這筆款項等語在卷（
    見原審卷一第130-131頁）。另證人即當時任上訴人公司總
    經理之陳威男於原審亦結證稱，前揭轉帳傳票為蕭怡鈴所製
    作，嗣由其核章無誤（見原審卷第134頁）；再者，陳威男
    於兩造間另件即本院105年度建上字第20號給付工程款等事
    件（按係被上訴人另就有關樂億皇家大飯店部分變更設計而
    追加工程款之稅款及污水處理工程款、機電工程款等請求給
    付，其訴訟標的與本件並非同一，下稱本院另案）中已證稱
    ：那時候董事會囑託我，因為那時候在趕工程，叫我乾脆讓
    德庚（按即被上訴人）全部收尾收一收；我有簽，因為那時
    候施文真已經在董事會辭掉董事長，龔永盛是代理董事長，
    我問了沒有問題，我就簽了；有一個寶鑫的合約，我有簽字
    ，有驗收了；還有一張類似報價單；報價單是德庚公司開的
    ，我應該也有簽，沒有我簽他們不敢做；當時一開始要做的
    項目有列出來，其實這些都有做等情在卷（見本院卷一第42
    9-432頁）；依此，顯見上訴人公司於施文真任職董事長、
    暨龔永盛任職上訴人公司代理董事長暨總經理時，皆同意完
    成前揭飯店工程施工暨報價單，並同意前揭金額簽字付款（
    按即系爭工程款），而此益徵系爭工程趕工完工前，上訴人
    皆無反對被上訴人施作系爭工程之表示。則上訴人辯稱：兩
    造間並無系爭工程之合約存在，臨時董事會亦未達成協議云
    云，洵有誤會。至證人蕭怡鈴雖於原審又證述：上訴人公司
    之董事陳敏惠向我說施文真帳目未交代清楚，叫我不要撥款
    予被上訴人云云（見原審卷一第130頁），惟查兩造於本件
    新建工程之後，被上訴人就系爭工程續行施作及報價，皆已
    陸續經由當時之董事長、代理董事長同意暨總經理等簽字施
    作，上訴人亦未曾對被上訴人公司有何反對之意思表示，已
    如上述，董事陳敏惠之交代不要撥款云云，究之僅係上訴人
    公司內部之爭執，並不足以資為有利上訴人之認定。
　3.至被上訴人主張：其前向上訴人請款時，曾經上訴人開臨時
    董事會，討論解決系爭工程款事宜，尚達成由施文真（個人
    ）借予上訴人1,000萬元後，上訴人即同意給付系爭工程款
    之前揭協議云云；則為上訴人所否認，並抗辯：上訴人召開
    臨時董事會，事實上根本未達成施文真借上訴人1000萬元後
    ，上訴人同意給付系爭代墊款之讓步約定，此部分有會議錄
    音之證據等語。且查縱前揭協議成立，經核並非兩造法人間
    之協議，且附有須施文真先行借款予上訴人1,000萬元之停
    止條件，而施文真迄未提出該1,000萬元借款，則前揭協議
    之上訴人應給付系爭工程款已否可以成立，即非無疑。被上
    訴人此部分之主張，尚不足採為有利於其之認定。
　4.又上訴人抗辯：系爭工程款已罹於時效云云，惟按時效因請
    求而中斷，若於請求後6個月內，視為不中斷；民法第130條
    定有明文。本件系爭工程款已曾經被上訴人於106年6月8日
    以郵局存證信函，請求上訴人應給付先前應允給付之系爭工
    程款等，並於同年月9日送達，有該存證信函及送達回執附
    卷可憑（見本院卷一第145-155頁）；且被上訴人就系爭工
    程之最後完工日為104年10月12日，有被上訴人之驗收單在
    卷可稽（見原審卷一第213頁，並非上訴人所陳104年9月29
    日）；況被上訴人即於106年9月28日提起本訴，亦有被上訴
    人於原審之起訴狀收文戳記在卷可按（見原審卷一第9頁）
    ，則被上訴人對上訴人之給付系爭工程款之報酬請求權，應
    尚未罹於2年短期時效。上訴人此之主張，尚屬誤會。
　5.至上訴人又抗辯：被上訴人係於109年3月12日方追加前揭視
    為允與承攬報酬之法律關係而為請求云云，惟經本院核閱被
    上訴人所提之民事起訴狀所載，其於起訴時已主張上訴人曾
    同意給付系爭工程款，有民事起訴狀在卷可據（見原審卷一
    第11頁），嗣被上訴人雖再補充其法律上之陳述，主張其非
    受報酬，即不為其工作者，視為允與報酬，尚難認係屬訴之
    追加。況施文真與上訴人間前揭協議，僅係增加第三人承擔
    （即施文真出借款項）為條件，上訴人之義務仍然不受影響
    ，其係屬認定性之和解；債權人自仍得依照原來之法律關係
    ，請求上訴人給付。
　6.依上，被上訴人依兩造間承攬契約暨視為允與報酬規定之法
    律關係，請求上訴人給付系爭工程款及前揭法定遲延利息，
    洵屬有據。
  ㈢至上訴人於本院雖主張：其以已付施作廠商之磁磚費用317,3
    00元抵銷系爭工程款云云，惟為被上訴人所堅決否認，且查
    ：
　1.上訴人主張抵銷，係以新建工程(包含「A棟工程」、「B棟
    工程」、「A棟水電消防設備」、「B棟水電消防設備」)中A
    、B棟工程標單中樓梯貼磁磚（備註欄記有「(20×20、20×27
    )」）花費之款項，應非上訴人支付之款項；然被上訴人要
    求供應磁磚廠商，列入上訴人應收帳款，致上訴人支付，受
    有317,300元損失為據。
　2.惟被上訴人就此已抗辯：該廠商係向上訴人請求107,618元
    ，而此已經被上訴人另依增加施作面積（59坪）、吊料工資
    、施作工資、耗材水泥、砂等費用，合計102,070元，及上
    訴人積欠被上訴人之稅金債務30,188元等悉數抵銷而不存在
    ，且上訴人尚欠其稅款24,640元等語，並提出前揭存證信函
    在卷可稽（見本院卷一第146-148頁）；上訴人於本院亦直
    承其在另件僅主張107,618元，並已經被上訴人行使抵銷權
    等語無訛在卷（見本院卷一第266頁）；此外，上訴人迄未
    就此提出其他有利於其之證據而為證明或以實其說，已難認
    可採；且上訴人是否尚有其餘可供抵銷之主動債權209,682
    元（317,300－107,618＝209,682），仍未據其提出有利於其
    之證據以實其說，則上訴人之抵銷抗辯，尚非有據。
  ㈣被上訴人前揭本於民法契約關係、無因管理、不當得利等規
    定，提起本訴，數訴訟標的然僅有單一之聲明，本院就其所
    主張其中之一（即兩造間有民法第491條規定視為允與報酬
    之法律關係），認為有理由，即可為其勝訴之判決，毋庸再
    就他項標的更為審判。
六、綜上所述，被上訴人依兩造間有民法第491條規定視為允與
    報酬之法律關係，請求上訴人給付伊系爭工程款，及自起訴
    狀繕本送達翌日即106年10月6日（見原審卷一第41頁）起至
    清償日止，按年息5%計算之利息，洵屬正當，應予准許。從
    而原審為上訴人敗訴之判決，判命上訴人如數給付，並依兩
    造之聲請分別酌定相當之擔保金額而為准、免假執行之宣告
    ，理由雖有不同，惟結論並無二致，仍應予維持。上訴論旨
    指摘原判決不當，求予廢棄改判，為無理由，應駁回其上訴
    。
七、本件事證已明，兩造其餘之攻擊、防禦及舉證，核與本判決
    結果，不生影響，毋庸逐一論列，附此敘明。至上訴人抗辯
    系爭工程是否使上訴人得利，不當得利範圍應否鑑定，應由
    被上訴人舉證云云，已核非必要，併此說明。
八、據上論結，本件上訴為無理由，依民事訴訟法第449條第2項
    、第1項、第78條，判決如主文。
中　　華　　民　　國　 109　　年　　11　　月　　30　　日
                    工程法庭  審判長法  官  張世展 

                                    法  官  黃佩韻

                                    法  官  莊俊華
上為正本係照原本作成。
上訴人如不服本判決，應於收受送達後20日內向本院提出上訴書
狀，其未表明上訴理由者，應於提出上訴後20日內向本院補提出
理由書狀（均須按他造當事人之人數附繕本），上訴時應提出委
任律師或具有律師資格之人之委任狀；委任有律師資格者，另應
附具律師資格證書及釋明委任人與受任人有民事訴訟法第466條
之1第1項但書或第2項（詳附註）所定關係之釋明文書影本。如
委任律師提起上訴者，應一併繳納上訴審裁判費。
被上訴人不得上訴。　　　　　　　　　　　　　　　　　　
中　　華　　民　　國　　109 　年　　12　　月　　3 　　日
　　　　　　　　　　　　　　　　　　
                                    書記官  劉素玲
【附註】
民事訴訟法第466條之1：
⑴對於第二審判決上訴，上訴人應委任律師為訴訟代理人。但上
  訴人或其法定代理人具有律師資格者，不在此限。
⑵上訴人之配偶、三親等內之血親、二親等內之姻親，或上訴人
  為法人、中央或地方機關時，其所屬專任人員具有律師資格並
  經法院認為適當者，亦得為第三審訴訟代理人。
民事訴訟法第466條之2第1項：
  上訴人無資力委任訴訟代理人者，得依訴訟救助之規定，聲請
  第三審法院為之選任律師為其訴訟代理人。